【裁判字號】    94,簡上,62
【裁判日期】    950515
【裁判案由】    拆屋還地
【裁判全文】
臺灣苗栗地方法院民事判決      九十四年度簡上字第六二號
上  訴  人  鴻豐矽砂有限公司
法定代理人  丙○○
被上訴人    乙○○
訴訟代理人  徐正安律師
複  代理人  甲○○
上列當事人間請求拆屋還地事件，上訴人對於中華民國94年11月
29日本院苗栗簡易庭九十四年度苗簡字第二六四號第一審判決提
起上訴，本院於民國95年5月1日辯論終結，判決如下：
    主  文
上訴駁回。
第二審訴訟費用由上訴人負擔。
    事實及理由
壹、本件被上訴人於原審起訴主張：坐落苗栗縣南庄鄉○○段第
    41之4 地號土地（以下簡稱系爭土地）原為訴外人徐秋湄所
    有，經本院民事執行處以93年度執字第6832號查封拍賣，由
    被上訴人與訴外人廖永澄、黃蘭哲拍定取得，其中被上訴人
    取得系爭土地應有部分10分之5 ，廖永澄取得應有部分10分
    之3 ，黃蘭哲取得應有部分10分之2 ，上訴人並無合法權源
    ，卻占用系爭土地，於其上搭建如原審判決附圖所示之石棉
    瓦鋼架建物加以使用，上訴人雖一再聲稱其就系爭土地有租
    賃權存在，但未提出確實有效之租賃契約加以證明，而其所
    陳報之年度營利事業所得稅結算申報書所載租金支出，亦未
    載明該項租金係用以支付何筆房屋或土地之款項，無從證明
    其就系爭土地確有租賃權存在，為此依民法第767 條、82 1
    條規定，請求上訴人將系爭土地上如原審判決附圖所示面積
    1655點95平方公尺之建物拆除，並將上開土地返還被上訴人
    及其餘全體共有人之判決。原審判決上訴人敗訴，上訴人提
    起上訴，被上訴人另以上訴人自原審審理迄今，均無法提出
    其就系爭土地確實有租賃契約存在之證明，且上訴人就系爭
    土地所提確認優先購買權存在事件，前經本院94年度訴字第
    301 號判決駁回後，經上訴人提起上訴，現亦經台灣高等法
    院台中分院以95年度上易字第17號判決駁回上訴人之上訴確
    定，顯見上訴人本件上訴確無理由等語置辯，並聲明：上訴
    駁回。
貳、上訴人則以：前開建物確實為其所有，且其與拍賣前之原土
    地所有權人徐秋湄間就系爭土地有租賃關係存在，約定租金
    為每年新臺幣（下同）24,000元，有上訴人向財政部台灣省
    中區國稅局（下稱中區國稅局）所申報之營利事業所得稅結
    算申報核定通知書可資證明，依土地法第104 條規定，上訴
    人應就系爭土地享有優先購買權，本院民事執行處於拍賣公
    告上已載明系爭土地不予點交，卻未於拍賣程序中通知上訴
    人得以同一價格優先購買，此一執行程序之瑕疵應予撤銷，
    並由上訴人以拍定價格優先承買，上訴人已另行向本院訴請
    確認就系爭土地有優先購買權存在，並請求塗銷徐秋湄與上
    訴人乙○○、訴外人廖永澄、黃蘭哲等人間之所有權移轉登
    記，命徐秋湄將系爭土地以拍定價格出賣予上訴人，且辦理
    所有權移轉登記，而上訴人就系爭土地之租賃關係及優先購
    買權存在與否，為本件訴訟之先決問題，請求於前開確認優
    先購買權存在之訴訟終結前裁定停止本件之訴訟程序，或逕
    予駁回被上訴人請求之判決。原審判決上訴人敗訴，上訴人
    提起上訴，並另以上訴人請求就系爭土地確認優先購買權存
    在事件，現於台灣高等法院台中分院以95年度上易字第17號
    繫屬中，請求於前開確認優先購買權存在之訴訟終結前裁定
    停止本件之訴訟程序，以期避免二裁判發生相互歧異之情形
    。系爭土地及同段第41之2 地號土地，依本院93年執恭字第
    6832號通知，其附表欄內點交情形及使用情形分別敘明「除
    41之2、41 之4 地號土地不點交外，其餘點交」、「點交否
    ：部分點交，部分不點交」、「民國92年5 月23日查封現場
    時，債務人黃炳輝（即丙○○）在場。41之2 、41之4 地號
    土地上有鐵皮屋搭設石棉瓦蓋之廢棄廠房，其餘之地號土地
    均為滿布雜草及雜木林之土地，據債務人稱廢棄之廠房非其
    所有，係多年前出租予他人設廠用，現已無再使用，且無租
    約存在。嗣債權人具狀稱上揭廠房係第三人鴻豐矽砂有限公
    司所有，惟該公司業於89年1 月21日經經濟部核准解散登記
    在案，上揭廠房非本件拍賣標的，其占有法律關係不明，應
    買人請注意，危險應自行負擔。」，據此，系爭土地及同段
    41之2 地號土地上之建物既為上訴人所有，依土地法第104
    條規定，上訴人就系爭土地及同段41之2 地號土地應享有優
    先購買權，且此優先購買權具物權效力，本院執行處未依法
    通知上訴人得以同一價格優先購買，此執行重大瑕疵應予撤
    銷，並由上訴人以同一價格優先承買。上訴人雖已解散，惟
    尚未辦理清算登記，上訴人之適格性應無疑義。是上訴人既
    依法有優先購買權，自有對抗被上訴人之正當權源。又系爭
    土地查封當時係上訴人之法定代理人黃炳輝在場，有向本院
    人員陳述上訴人未使用系爭土地，係由上訴人出租與訴外人
    溫仁宏使用，因當時丙○○手很髒，未看筆錄寫什麼就簽名
    ，該查封筆錄之記載與事實不符。系爭土地及同段41之2 地
    號土地上之建物為上訴人所有，類推適用最高法院48年台上
    字第1457號判例意旨及民法第425 條之1 第1 項前段規定之
    立法理由，上訴人自係有權占用等語，據以提起上訴，並聲
    明：（一）原判決廢棄。（二）駁回被上訴人在第一審簡易
    之訴。
參、兩造不爭執事項：
（一）系爭土地原為訴外人徐秋湄所有，經本院民事執行處以93
      年度執字第6832號查封拍賣，由被上訴人與訴外人廖永澄
      、黃蘭哲於93年12月6 日拍定取得，其中被上訴人取得系
      爭土地應有部分10分之5 ，廖永澄取得應有部分10分之3
      ，黃蘭哲取得應有部分10分之2 。
（二）上訴人於系爭土地搭建如原審判決附圖所示之石棉瓦鋼架
      造建物而占用爭土地。
（三）上訴人自86年度至88年度營利事業所得稅結算申報核定通
      知書上，於「損益科目」欄第11項載有「租金支出」申報
      額新台幣24,000元。
（四）上訴人經經濟部於89年1 月21日核淮解散登記，但未清算
      終結。上訴人於解散登記前之董事為黃炳暉（即丙○○）
      ，股東有徐秋梅（即徐秋湄）、張裕忠、黃錫輝及黃汝華
      4 人。
肆、得心證理由：
一、上訴人請求就系爭土地確認優先購買權存在事件，經本院94
    年度訴字第301 號駁回上訴人之請求，上訴人不服提起上訴
    ，亦經台灣高等法院台中分院於95年4 月4 日以95年度上易
    字第17號判決駁回上訴人之上訴確定，有兩造不爭執之前開
    判決原本附卷可憑（見本院卷第45至48頁），先予敘明。
二、本件首應審究者即為系爭土地經本院民事執行處以93年度執
    字第6832號查封拍賣，由被上訴人與訴外人廖永澄、黃蘭哲
    於93年12月6 日拍定取得時，上訴人與訴外人徐秋湄就系爭
    土地是否有租賃關係存在？按當事人主張有利於己之事實者
    ，就其事實有舉證之責任，民事訴訟法第277 條前段定有明
    文。上訴人既辯稱其與訴外人徐秋湄就系爭土地有租賃關係
    權存在，自應就上開有利於己之事實負舉證之責任。經查：
（一）本件上訴人自承其就系爭土地並未簽訂書面租賃契約，而
      依上訴人所提上訴人自86年度至88年度營利事業所得稅結
      算申報書（見原審卷第40至42頁），於「損益科目」欄第
      11項雖均載有「租金支出」申報額24, 000 元，然並未具
      體載明其所承租之標的或內容為何，尚難據此認定係就系
      爭土地所支出之租金。況上開文件係屬上訴人於86年度至
      88年度之營利事業所得稅申報核定資料，而系爭土地係於
      93年11月16日拍定，業經本院依職權調閱前開執行事件卷
      宗核明無誤，縱使前開申報資料上所載每年租金支出24,
      000 元部分係屬上訴人就系爭土地所給付之租金，亦不能
      證明其於拍定當時仍有租賃關係繼續存在。
（二）系爭土地之原所有人徐秋湄雖於本院94年度訴字第301 號
      確認優先購買權存在事件審理中到庭陳稱上訴人就系爭土
      地至法院拍賣之日止仍有租賃關係存在，每年租金為24,
      000 元，上訴人均以現金支付，且其並未於拍賣程序中通
      知上訴人優先購買云云，故認諾上訴人之主張，另證人黃
      汝華亦於該事件審理中到庭證稱：系爭土地原為徐秋湄所
      有，拍賣之前有租給上訴人，每年租金為24,000元，在上
      訴人之營利事業所得稅申報資料中列有租金支出，且有聽
      上訴人之股東討論過此事云云。然查：徐秋湄、黃汝華2
      人均為上訴人公司之股東，且分別為上訴人公司法定代理
      人丙○○之妻、子，業據丙○○、徐秋湄、黃汝華3 人陳
      稱明確，是徐秋湄、黃汝華2 人與上訴人方面關係緊密，
      利害一致，不無因此迴護上訴人之可能，其2 人之陳述難
      期真實，不能遽予憑採，況證人黃汝華業已陳稱其就上開
      租賃關係存在之資訊均來自於父親丙○○，更難令人信其
      所述確與實情相符，是不能單憑徐秋湄及黃汝華分別於前
      開事件中之認諾與證述，即率行認定上訴人就系爭土地確
      有租賃關係存在。
（三）本院民事執行處92年度執字第1887號強制執行事件，於92
      年5 月23日下午3 時20分前往系爭土地現場執行查封時，
      債務人徐秋湄之夫即上訴人法定代理人丙○○（當時原名
      為黃炳輝）曾在現場陳稱：土地上廢棄廠房非債務人所有
      ，係多年前出租予他人設廠用，現已無再使用，且也無租
      約存在等語，並於查封筆錄上簽名，業據本院依職權調閱
      上開事件卷宗查明屬實，而丙○○身為上訴人之法定代理
      人，倘上訴人就系爭土地確有租賃關係存在，丙○○自不
      至於全無所悉且對法院執行人員否認租約存在之事實。詎
      其事後翻異前詞，空言辯稱其有向本院人員陳述上訴人未
      使用系爭土地，係由上訴人出租與訴外人溫仁宏使用，因
      當時丙○○手很髒，未看筆錄寫什麼就簽名，該查封筆錄
      之記載與事實不符云云，自無足採。且縱上訴人所稱系爭
      土地於查封當時由上訴人出租予訴外人溫仁宏使用屬實，
      亦不足以證明上訴人與徐秋湄間就系爭土地有租約存在。
      況參諸本院92年度執字第1887號第一次拍賣通知及本院93
      年度執字第6832號第一次拍賣通知，先後於93年5 月26日
      及同年10月20日送達徐秋湄，有各該送達回證附於前開民
      事強制執行卷宗，亦據本院依職權調取前開卷宗查閱屬實
      。則上訴人與徐秋湄就系爭土地如確有租約存在，自無於
      接獲前開拍賣通知後未依法聲明異議之理。益足見上訴人
      前開所辯，及系爭土地之原所有人徐秋湄於本院94年度訴
      字第301 號審理中所為之認諾，為無足採。
（四）綜上所述，上訴人於前開確認優先購買權存在事件及本件
      審理中，迄未能舉證證明其就系爭土地於執行法院拍定當
      時確有租賃關係存在，則其所辯就系爭土地有租賃關係存
      在云云，自無可採。
二、上訴人雖另以本件系爭土地及同段41之2 地號土地上之建物
    為上訴人所有，類推適用最高法院48年台上字第1457號判例
    意旨及民法第425 條之1 第1 項前段規定之立法理由，上訴
    人自係有權占用等語置辯。惟查，民法第425 條之1 規定及
    最高法院48年台上字第1457號判例，必須土地及其土地上之
    房屋同屬一人所有，而僅將土地或僅將房屋所有權讓與他人
    ，或將土地及房屋同時或先後讓與相異之人之情形，始有其
    適用，此有最高法院94年度台上字第551 號裁判意旨可資參
    照。本件系爭土地及系爭土地上之建物，自始即非同屬一人
    所有，自無前開規定及判例意旨之適用。雖依民法第425 條
    條之1之立法理由謂：「僅將土地或僅將房屋所有權讓與他
    人，或將土地及房屋同時或先後讓與相異之人時，實務上見
    解，除有特別約定外，應推斷土地受讓人默許房屋受讓人繼
    續使用土地，但應支付相當代價，故其法律關係之性質，當
    屬租賃。」，惟亦必出讓人將土地及房屋單獨出讓或出讓與
    相異之人時，該房屋所有權人始得於房屋得使用期限內，繼
    續「合法使用」該房屋所坐落之土地。且此項規定，於房屋
    所有權人原有合法使用坐落土地之所有權及地上權，而僅將
    房屋所有權或僅將土地所有權或地上權之全部或一部讓與他
    人，或將土地所有權或地上權及房屋所有權同時或先後讓與
    相異之人時，始可類推適用，此亦有最高法院93年度台上字
    第1328號裁判意旨可供參酌。本件上訴人既無法舉證證明其
    所有系爭房屋有何合法使用系爭土地之權利，核與上開裁判
    意旨所示亦不相符。是上訴人前開所辯，亦無足採。
三、按所有人對於無權占有或侵奪其所有物者，得請求返還之；
    對於妨害其所有權者，得請求除去之；有妨害其所有權之虞
    者，得請求防止之；各共有人對於第三人，得就共有物之全
    部為本於所有權之請求；但回復共有物之請求，僅得為共有
    人全體之利益為之；民法第767 條、第821 條分別定有明文
    。系爭土地原為訴外人徐秋湄所有，經本院民事執行處以93
    年度執字第6832號查封拍賣，由被上訴人與訴外人廖永澄、
    黃蘭哲於93年12月6 日拍定取得，其中被上訴人取得系爭土
    地應有部分10分之5 ，廖永澄取得應有部分10分之3， 黃蘭
    哲取得應有部分10分之2 。上訴人於系爭土地搭建如原審判
    決附圖所示之石棉瓦鋼架造建物而占用系爭土地之事實，為
    兩造所不爭執，已如前述，而上訴人既未能證明其就系爭土
    地確有租賃關係存在，復未陳明尚有其他得以占有使用之合
    法權源，自係無權占有系爭土地。從而，被上訴人依前揭法
    條之規定，訴請上訴人將占用系爭土地如原審判決附圖所示
    面積1655.95 平方公尺之建物拆除，並將所占用之土地返還
    被上訴人及其餘全體共有人，為有理由，應予准許。是則原
    審為上訴人敗訴之判決，並依職權宣告假執行，於法並無不
    合。上訴意旨指摘原判決不當，求予廢棄改判，為無理由，
    應予駁回其上訴。
四、據上論結，本件上訴為無理由，依民事訴訟法第436 條之1
    第3 項、第449 條第1 項、第78條，判決如主文。
中    華    民    國    95    年    5     月    15    日
            民事庭審判長法      官  張  淑  芬
                        法      官  吳  振  富
                        法      官  王  萬  金
右正本證明與原本無異。
本判決不得上訴。
                        書  記  官  劉  碧  雯
中    華    民    國    95    年    5     月    15    日


司法院資訊處製作；財團法人民間司法改革基金會備份。
